ACORDAO-COMPLETO-2339046

ACÓRDÃO 59/2019 ATA 1/2019 - PLENÁRIO

VISTOS, relatados e discutidos estes autos de acompanhamento sobre a cautelar de indisponibilidade dos bens de Marcelo Bahia Odebrecht, a partir do Acórdão 1.083/2017 proferido pelo Plenário do TCU, no âmbito do TC Processo 023.266/2015-5, diante dos indícios de dano ao erário no bojo do Contrato 0800.0035013.07.2 (CT 101) celebrado pela Petróleo Brasileiro S.A. (Petrobras) com o Consórcio Conpar (formado pela Construtora Norberto Odebrecht S.A. – CNO, Construtora OAS S.A. – OAS e UTC) para a execução das obras inerentes à UHDTI (U-2313) , à UGH (U-22311) e à UDEA (U-32323) , além da unidade integrante da carteira de gasolina, na Refinaria Presidente Getúlio Vargas no Paraná (Repar) ;
 ACORDAM os Ministros do Tribunal de Contas da União, reunidos em Sessão do Plenário, ante as razões expostas pelo Relator, em:
9.1. considerar prejudicada, por perda de objeto, a cautelar de indisponibilidade dos bens decretada pelo item 9.4 do Acórdão 1083/2017-TCU-Plenário em relação a Marcelo Bahia Odebrecht;
9.2. determinar que a unidade técnica adote as seguintes medidas:
9.2.1. envie a cópia deste Acórdão, acompanhado do Relatório e do Voto que o fundamenta, ao Sr. Marcelo Bahia Odebrecht, à Força-Tarefa do Ministério Público Federal na Operação Lava-Jato no Paraná, à Força-Tarefa da Advocacia-Geral da União na Operação Lava-Jato no Paraná, ao juízo federal na 13ª Vara Federal de Curitiba – PR, à Controladoria-Geral da União (CGU) e à Diretoria de Governança, Risco e Conformidade da Petrobras, para ciência e eventuais providências; e
9.2.2. promova o apensamento definitivo do presente processo ao TC Processo 036.342/2016-5 (já apensado o processo originário: TC Processo 023.266/2015-5) .

Indisponibilidade de bens decretada diante dos indícios de dano ao erário no bojo de contrato para a execução das obras inerentes à UHDTI (U-2313), à UGH (U-22311) e à UDEA (U-32323), além da unidade integrante da carteira de gasolina, na Refinaria Presidente Getúlio Vargas no Paraná (Repar).

Petróleo Brasileiro S.A (Petrobras).

3. Responsável: Marcelo Bahia Odebrecht (CPF XXX.956.235-XX).

13.1. Ministros presentes: José Mucio Monteiro (Presidente), Augusto Nardes, Raimundo Carreiro e Bruno Dantas.
13.2. Ministros-Substitutos convocados: Marcos Bemquerer Costa e André Luís de Carvalho (Relator).

ANDRÉ DE CARVALHO

Trata-se de acompanhamento sobre a cautelar de indisponibilidade dos bens de Marcelo Bahia Odebrecht, a partir do Acórdão 1.083/2017 proferido pelo Plenário do TCU, no âmbito do TC 023.266/2015-5, diante dos indícios de dano ao erário no bojo do Contrato 0800.0035013.07.2 (CT 101) celebrado pela Petróleo Brasileiro S.A. (Petrobras) com o Consórcio Conpar (formado pela Construtora Norberto Odebrecht S.A. – CNO, Construtora OAS S.A. – OAS e UTC) para a execução das obras inerentes à UHDTI (U-2313) , à UGH (U-22311) e à UDEA (U-32323) , além da unidade integrante da carteira de gasolina, na Refinaria Presidente Getúlio Vargas no Paraná (Repar) .
Em suma, o referido Acórdão 1.083/2017 foi prolatado pelo Plenário do TCU nos seguintes termos:
	“ (...) 9.4. decretar cautelarmente, com fundamento art. 16, inc. III, alíneas ‘c’ e ‘d’ e § 2º, alínea ‘b’, c/c art. 19, tudo da Lei 8.443/92, aliados ao poder geral de cautela do TCU, consubstanciada em prerrogativa institucional decorrente das atribuições do art. 71 da Constituição Federal, conforme jurisprudência do Supremo Tribunal Federal, pelo prazo de 01 (um) ano, a indisponibilidade de bens dos responsáveis a seguir listados, devendo esta medida alcançar tantos bens quantos considerados bastantes para garantir o ressarcimento dos prejuízos apontados no quadro a seguir, ressalvados os bens financeiros necessários ao sustento das pessoas físicas e à continuidade das operações das pessoas jurídicas;
	RESPONSÁVEIS
	CNPJ/CPF
	VALORES HISTÓRICOS

	Consórcio Conpar
	08.968.718/0001-88
	R$ 201.958.313,64 (atualizado conforme parcelas e datas indicadas à Peça 109) 
R$ 320.500.000,00 (atualizado conforme parcelas e datas indicadas à Peça 110) 
R$ 107.556.721,03 (atualizado conforme parcelas e datas indicadas à Peça 111) 

	Construtora Norberto Odebrecht S.A.
	15.102.288/0001-82
	R$ 201.958.313,64 (atualizado conforme parcelas e datas indicadas à Peça 109) 
R$ 320.500.000,00 (atualizado conforme parcelas e datas indicadas à Peça 110) 
R$ 107.556.721,03 (atualizado conforme parcelas e datas indicadas à Peça 111) 

	Construtora OAS S.A. 
	14.310.577/0001/04
	R$ 201.958.313,64 (atualizado conforme parcelas e datas indicadas à Peça 109) 
R$ 320.500.000,00 (atualizado conforme parcelas e datas indicadas à Peça 110) 
R$ 107.556.721,03 (atualizado conforme parcelas e datas indicadas à Peça 111) 

	UTC Engenharia S.A.
	44.023.661/0001-08
	R$ 201.958.313,64 (atualizado conforme parcelas e datas indicadas à Peça 109) 
R$ 320.500.000,00 (atualizado conforme parcelas e datas indicadas à Peça 110) 
R$ 107.556.721,03 (atualizado conforme parcelas e datas indicadas à Peça 111) 

	Marcelo Bahia Odebrecht
	487.956.23515
	R$ 201.958.313,64 (atualizado conforme parcelas e datas indicadas à Peça 109) 
R$ 320.500.000,00 (atualizado conforme parcelas e datas indicadas à Peça 110) 
R$ 107.556.721,03 (atualizado conforme parcelas e datas indicadas à Peça 111) 

	Márcio Faria da Silva
	XXX.670.006-XX
	R$ 201.958.313,64 (atualizado conforme parcelas e datas indicadas à Peça 109) 
R$ 320.500.000,00 (atualizado conforme parcelas e datas indicadas à Peça 110) 
R$ 107.556.721,03 (atualizado conforme parcelas e datas indicadas à Peça 111) 

	Rogério Santos de Araújo
	XXX.916.527-XX
	R$ 201.958.313,64 (atualizado conforme parcelas e datas indicadas à Peça 109) 
R$ 320.500.000,00 (atualizado conforme parcelas e datas indicadas à Peça 110) 
R$ 107.556.721,03 (atualizado conforme parcelas e datas indicadas à Peça 111) 

	César Ramos Rocha
	XXX.752.091-XX
	R$ 201.958.313,64 (atualizado conforme parcelas e datas indicadas à Peça 109) 
R$ 320.500.000,00 (atualizado conforme parcelas e datas indicadas à Peça 110) 
R$ 107.556.721,03 (atualizado conforme parcelas e datas indicadas à Peça 111) 

	José Adelmário Pinheiro Filho
	XXX.105.635-XX
	R$ 201.958.313,64 (atualizado conforme parcelas e datas indicadas à Peça 109) 
R$ 320.500.000,00 (atualizado conforme parcelas e datas indicadas à Peça 110) 
R$ 107.556.721,03 (atualizado conforme parcelas e datas indicadas à Peça 111) 

	Agenor Franklin Magalhães Medeiros
	063.787.57534
	R$ 201.958.313,64 (atualizado conforme parcelas e datas indicadas à Peça 109) 
R$ 320.500.000,00 (atualizado conforme parcelas e datas indicadas à Peça 110) 
R$ 107.556.721,03 (atualizado conforme parcelas e datas indicadas à Peça 111) 

	Renato de Souza Duque
	XXX.515.167-XX
	R$ 201.958.313,64 (atualizado conforme parcelas e datas indicadas à Peça 109) 
R$ 320.500.000,00 (atualizado conforme parcelas e datas indicadas à Peça 110) 
R$ 107.556.721,03 (atualizado conforme parcelas e datas indicadas à Peça 111) 

9.5. considerar como termo inicial para contagem do prazo fixado no subitem anterior desta proposta a data de averbação da medida cautelar nos respectivos órgãos de registro dos bens; 
9.6. determinar à SeinfraOperações que promova, nos termos do art. 44, § 2º, da Lei 8.443/1992, e do art. 276, § 3º, do Regimento Interno do Tribunal, a oitiva dos responsáveis arrolados no subitem 9.3, para que, no prazo de 15 (quinze) dias, apresentem suas manifestações acerca da medida cautelar de indisponibilidade dos bens adotada, se assim o desejarem;
9.7. determinar à SeinfraOperações que informe aos responsáveis relacionados nos subitens 9.3. que, no âmbito da respectiva resposta à aludida oitiva, fica desde já franqueada a possibilidade de serem indicados os bens por eles considerados essenciais ao sustento das pessoas físicas e à manutenção das atividades operacionais da sociedade empresarial e portanto não suscetíveis ao alcance da medida cautelar, acompanhados das devidas justificativas;
	9.8. determinar à Secretaria-Geral de Controle Externo que adote todas as providências necessárias à efetivação das medidas acautelatórias de indisponibilidade de bens determinadas no acórdão que vier a ser proferido, nos moldes da Portaria Segecex nº 14/2015”.
Contudo, após a análise do presente feito, o diretor da SeinfraOperações lançou o seu parecer à Peça 98, com a anuência do dirigente da unidade técnica (Peça 99) , nos seguintes termos:
	“ (...) Em 2/10/2018 o juízo da 13ª Vara Federal de Curitiba proferiu despacho nos autos do processo 505474177.2015.4.04.7000/PR (evento 38) esclarecendo os questionamentos apresentados no Aviso 864GPTCU quanto à utilização de provas compartilhadas por aquele juízo contra pessoas e empresas colaboradoras (peça 97) .
‘Assim, é o caso de, na esteira da manifestação do MPF, autorizar o Tribunal de Contas da União a utilizar as provas compartilhadas mesmo contra colaboradores ou empresas lenientes para o fim exclusivo de ressarcimento dos danos decorrentes do crime.
Cabe ressalvar que não poderão ser utilizadas para imposição de multas punitivas ou administrativas, inclusive declaração de inidoneidade ou proibição de contratar.
Igualmente, deverá, como condição, o Tribunal de Contas da União admitir que as multas ou confiscos previstos e executados nos acordos de leniência e de colaboração sejam considerados para amortização dos valores das indenizações, se maiores, apuradas contra os colaboradores ou lenientes.
Na linha do sugerido pelo próprio Tribunal de Contas da União, havendo responsáveis solidários pelos danos, deve-se dar preferência à cobrança da indenização dos não-colaboradores ou não lenientes.
Como o próprio Tribunal de Contas da União já decidiu, deverá ainda a Corte Administrativa se abster de utilizar as provas compartilhadas para decretar a indisponibilidade de ativos dos colaboradores ou lenientes, pois medida espécie poderá comprometer a solvência deles e, por conseguinte, prejudicar o cumprimento das obrigações indenizatórias previstas nos acordos celebrados com o Ministério Público Federal.
Se, quanto à questão da indisponibilidade de ativos, surgirem situações excepcionais, este Juízo poderá ser provocado.
Igualmente, a autorização vale apenas para o Tribunal de Contas de União e que não pode, por sua conta, autorizar a utilização das provas compartilhadas com terceiros.
Observo, por oportuno, que não se trata aqui de traçar limites à autonomia do Tribunal de Contas da União, que exerce relevante função de fiscalização da atividade administrativa e de proteção do erário, mas apenas o de estabelecer limites e condições para utilização por ele de provas que foram colhidas em processos da responsabilidade deste Juízo.
Tais limitações ou condições são estabelecidas apenas com o propósito de proteger os colaboradores ou lenientes e assim não desestimular novos acordos, o que poderia comprometer a expansão das investigações e a descoberta de novos crimes.
Tais limitações ou condições não impedem a ação autônoma do Tribunal de Contas da União contra colaboradores ou lenientes desde que não sejam usadas as provas compartilhadas por este Juízo.
Tais limitações ou condições não impedem a utilização irrestrita das provas compartilhadas por este Juízo contra quem não dispuser de acordo de colaboração ou de leniência.’
 (grifos acrescidos) .
	2.	É exatamente o caso do senhor Marcelo Bahia Odebrecht no processo que trata de superfaturamento no Contrato 0800.0035013.07.2 (CT101) da Repar.
	3.	As apurações de superfaturamento nesse contrato se iniciou em auditoria de 2009 (TC Processo 010.546/2009-4) que englobou 19 contratos da Repar. Já na oportunidade os preços praticados foram objeto de contestação pelo TCU. Antes que as provas compartilhadas pelo juízo estivessem disponíveis, o superfaturamento calculado já era de R$ 184.154.880,33. As evidências decorrentes do compartilhamento, particularmente as notas fiscais de equipamentos e materiais específicos resultou em acréscimo de mais R$ 17.803.433,31, totalizando R$ 201.958.313,64. Outros valores relacionados a aditivos contratuais acresceram mais R$ 428.056.721,03 ao débito, chegando-se a R$ 630.015.034,67, que foi o valor pelo qual os responsáveis foram citados e tiveram os bens indisponibilizados (peça 1, p. 20 e 2627) .
	4.	Portanto, no que tange ao valor da cautelar de indisponibilidade a que foi submetida o responsável, apenas 2,86% se refere a montante calculado com o uso de provas compartilhadas.
	5.	Por outro lado, no que diz respeito à responsabilização do sr. Marcelo Bahia Odebrecht, ela se baseou totalmente em provas decorrentes dos processos da 13ª Vara Federal de Curitiba, como se depreende da instrução que propôs sua citação solidária pelo débito (peça 2, p. 3132) :
‘Sr. Marcelo Bahia Odebrecht
194. Como mostrado acima, os fatos descobertos pela OLJ evidenciaram que o Sr. Marcelo Bahia Odebrecht, Presidente da holding do Grupo Odebrecht S/A, atuou pessoal e ativamente nos negócios das empresas do grupo Odebrecht por meio de ações ilícitas, tanto na formação do cartel quanto na corrupção ativa de agentes públicos, para fraudar as licitações realizadas pela Petrobras de forma a maximizar indevidamente os lucros das empresas.
195. Cabe notar que a condução das negociações estratégicas à frente dos interesses do Grupo Odebrecht é devidamente evidenciada pelo MPF na proposta da AIA, pela apresentação de e-mails, bem como pelo Juiz da 13ª Vara Federal de Curitiba na sentença condenatória do processo penal 5036528-23.2015.4.04.7000, de 8/3/2016, onde informa que os conteúdos dos e-mails ‘revelam que Marcelo Bahia Odebrecht era frequentemente informado e consultado sobre os negócios com a Petrobras.
196. Assim, fica evidente a atuação do Sr. Marcelo Odebrecht, com desvio de finalidade e abuso da personalidade jurídica que representava, para maximização do lucro decorrente de contrato obtido por meio de prática delituosa, configurando situação que se enquadra ao disposto no art. 16, § 2º, alínea ‘b’, da Lei 8.443/1992, que estabelece responsabilidade solidária ‘d) do terceiro que, como contratante ou parte interessada na prática do mesmo ato, de qualquer modo haja concorrido para o cometimento do dano apurado’ (grifo acrescido) . Nesse sentido é a decisão constante do Acórdão 2763/2011-TCU-Plenário, proferido em sede de incidente de uniformização de jurisprudência (TC Processo 006.310/20060) .
197. Em face do exposto, conclui-se que a conduta é reprovável, devendo ser proposta a citação do Sr. Marcelo Bahia Odebrecht, com fundamento nos arts. 10, § 1º, 12, incisos I e II, e 16, § 2º, da Lei 8.443/1992 c/c os arts. 202, incisos I e II, e 209, §§ 5º e 6º, do RI/TCU.’
 (grifos acrescidos) 
	6.	Assim, embora o valor do débito calculado tenha sido obtido majoritariamente pela atuação autônima do TCU, a inclusão do sr. Marcelo Bahia Odebrecht como responsável no processo de tomada de contas especial e a consequente aplicação da medida cautelar de indisponibilidade de bens foi totalmente dependente dos elementos probatórios trazidos dos autos dos processos da 13ª Vara Federal de Curitiba.
	7.	Acontece que o responsável é um colaborador da justiça nos processos daquela Vara, conforme comprova a comunicação do Ministério Público juntada à peça 43.
	8.	Isso posto, em atendimento às condicionantes impostas por aquele juízo para a utilização de provas compartilhadas nos processos do TCU, a medida cautelar de indisponibilidade que pesa sobre os bens do sr. Marcelo Bahia Odebrecht em face do superfaturamento apurado no Contrato 0800.0035013.07.2 (CT101) da Repar deve ser revogada.
	9.	Convém mencionar que nos Pronunciamentos da Subunidade nos autos dos TC Processo 036.138/20169 e Processo 036.173/20169, que tratam das indisponibilidades de bens dos srs. Rogério Santos de Araújo e César Ramos Rocha relacionadas à mesma TCE, identifiquei que se encontravam na mesma situação de colaborador com indisponibilidade de bens decretada os senhores Rogério Santos de Araújo, César Ramos Rocha e Márcio Faria da Silva, cujas cautelares de indisponibilidade de bens relacionadas ao mesmo contrato são tratadas nos TC Processo 036.138/20163, Processo 036.173/20169 e Processo 036.136/20166. Do mesmo modo proposto naquela ocasião, com vistas à racionalidade processual, propõe-se que as medidas desses outros responsáveis também sejam revogadas.
	10. Ressalto, como o fiz naquela oportunidade, que o mesmo raciocínio não se aplica às pessoas jurídicas – Consórcio Conpar e suas integrantes Construtora Norberto Odebrecht S.A., Construtora OAS Ltda. e UTC Engenharia S.A.
	11. O grupo Odebrecht assinou com o MPF (2016/2017) e com CGU/AGU (2018) acordos de colaboração relacionados com as irregularidades na Petrobras. A UTC também tinha Termo de Cessação de Conduta assinado com o CADE (2017) envolvendo carteis em licitações de obras onshore da Petrobras e de montagem eletronuclear da Usina de Angra 3, mas ele foi declarado descumprido em abril de 2018. A OAS possui acordos de leniência com o CADE, mas nenhum envolve obras da Petrobras (cartel em obras no DF e construção do Arco Rodoviário do Rio de Janeiro) .
	12. No entanto, a responsabilidade do consórcio e das empresas não decorreu de elementos obtidos pelo compartilhamento. A instrução (peça 2, p. 47) assim justificou sua responsabilização:
‘Responsável: Consórcio Conpar; CNPJ 08.968.718/0001-88 (formado pelas empresas: Construtora Norberto Odebrecht S.A, CNPJ 15.102.288/0001-82; UTC Engenharia S.A, CNPJ 44.023.661/0001-08; Construtora OAS Ltda., CNPJ 14.310.577/0001-04) 
Conduta: Agir em conluio com as demais licitantes e pagar vantagem indevida a agentes públicos para que atuassem, de forma omissiva ou comissiva, garantido a restrição de participação no certame àquelas empresas cartelizadas com o intuído de maximização indevida de lucros. Assinar contrato com preços superestimados e com Demonstrativo de Formação de Preços apresentando valores expressivos sem o suficiente detalhamento para que pudessem ser avaliados. Assinar aditivos contratuais de valores vultosos de forma irregular, sem a necessária justificativa dos valores cobrados. Infringência aos princípios republicanos dispostos no art. 37 da CF/1998, no art. 3º da Lei 8.666/1993 e no item 1.2 do Decreto 2.745/1998, como ainda aos arts. 90 e 93 da Lei Geral de Licitações e em mácula aos princípios da vedação ao enriquecimento sem causa, da função social do contrato e da justa proporção entre encargos e respectiva contraprestação remuneratória.
Nexo de Causalidade: A concertação com as demais licitantes e o pagamento de vantagens indevidas a gestores da Petrobras permitiram a aprovação de sua contratação direta com cláusulas desfavoráveis à Petrobras, com preços superestimados e consequente prejuízo à estatal, com superfaturamento de pelo menos R$ 201.958.313,64. Ademais, a apresentação e assinatura de aditivos contratuais irregulares propiciou o pagamento indevido de vultosos custos adicionais ao contrato, com superfaturamento de R$ 428.056.721,03.
Em face do exposto, conclui-se que a conduta é reprovável, devendo propor a citação do Consórcio Conpar (CNPJ 08.968.718/0001-88) , com fundamento nos arts. 10, § 1º, e 12, incisos I e II, da Lei 8.443/1992 c/c o art. 202, incisos I e II, do RI/TCU.’
	13. Os elementos de prova que foram obtidos por meio do compartilhamento, nesse caso, serviram para esclarecer com que meios o consórcio conseguiu a contratação com os preços superfaturados. Sua responsabilidade, no entanto, independe disso. Ela decorre, como se vê, da assinatura do contrato com preço superestimado e dos aditivos irregulares e do recebimento de tais valores no decorrer da execução contratual. As empresas foram responsáveis e beneficiadas diretamente pelo superfaturamento.
	14. Desse modo, o impedimento de se utilizar as provas compartilhadas pelo Juízo não beneficia as empresas, mesmo elas sendo colaboradoras.
	15. Assim, submeto à consideração superior a seguinte proposta de encaminhamento:
a) em atendimento ao despacho/decisão da 13ª Vara Federal de Curitiba proferido em 2/10/2018 (evento 38 do processo 505474177.2015.4.04.7000/PR) , revogar as medidas cautelares de indisponibilidade de bens determinadas no despacho de 12/12/2016 nos autos do TC Processo 023.266/20155 e que recaem sobre os senhores Marcelo Bahia Odebrecht, Rogério Santos de Araújo, César Ramos Rocha e Márcio Faria da Silva, tratadas no presente processo e nos processos TC Processo 036.138/20163, TC Processo 036.173/20169 e TC Processo 036.136/20166;
b) após tomadas as medidas necessárias, apensar definitivamente os quatro processos ao TC Processo 023.266/20155; e
c) dar ciência da decisão ao Juízo da 13ª Vara da Justiça Federal do Paraná e à Força-Tarefa da Operação Lava Jato do MPF.”
É o Relatório.

Não atuou.

PETROBRAS. REFINARIA PRESIDENTE GETÚLIO VARGAS (REPAR). CONTRATO CT-101. DECRETAÇÃO DA CAUTELAR DE INDISPONIBILIDADE DE BENS PELO ACÓRDÃO 1.083/2017-TCU-PLENÁRIO. OITIVA. DESPACHO DO JUÍZO DA 13ª VARA FEDERAL DE CURITIBA SOBRE O GRAU DE UTILIZAÇÃO DAS PROVAS EMPRESTADAS EM DESFAVOR DOS COLABORADORES EM ACORDO JUDICIAL DE COLABORAÇÃO PREMIADA. REGULARIDADE DO CORRESPONDENTE ACORDO DE COLABORAÇÃO PREMIADA FIRMADO. TRANSCURSO DO PRAZO DE VALIDADE DA REFERIDA CAUTELAR. SUPERVENIENTE PREJUÍZO, POR PERDA DE OBJETO. APENSAMENTO DO PROCESSO. COMUNICAÇÃO.

INDISPONIBILIDADE DE BENS (IND)

Secretaria Extraordinária de Operações Especiais em Infraestrutura (Seinfra Operações).

Trata-se de acompanhamento sobre a cautelar de indisponibilidade dos bens de Marcelo Bahia Odebrecht, a partir do Acórdão 1.083/2017 proferido pelo Plenário do TCU, no âmbito do TC Processo 023.266/2015-5, diante dos indícios de dano ao erário no bojo do Contrato 0800.0035013.07.2 (CT 101) celebrado pela Petróleo Brasileiro S.A. (Petrobras) com o Consórcio Conpar (formado pela Construtora Norberto Odebrecht S.A. – CNO, Construtora OAS S.A. – OAS e UTC) para a execução das obras inerentes à UHDTI (U-2313) , à UGH (U-22311) e à UDEA (U-32323) , além da unidade integrante da carteira de gasolina, na Refinaria Presidente Getúlio Vargas no Paraná (Repar) .
Em face da prolação da referida cautelar de indisponibilidade dos bens, foi determinada a oitiva dos responsáveis para que apresentassem as suas manifestações nos autos, com o envio da adicional informação sobre a possibilidade de indicarem “os bens por eles considerados essenciais ao sustento das pessoas físicas e à manutenção das atividades operacionais da sociedade empresarial e portanto não suscetíveis ao alcance da medida cautelar, acompanhados das devidas justificativas”.
Por esse ângulo, após a referida oitiva de Marcelo Bahia Odebrecht, os seus advogados teriam acostado vários documentos aos autos, tendo a unidade técnica realizado as necessárias diligências para o esclarecimento de algumas pendências de informações no processo.
Por outro lado, em 2/10/2018, ao responder os questionamentos suscitados pelo Presidente do TCU, no bojo do Aviso 864-GP-TCU, em relação ao grau de utilização das provas emprestadas em desfavor das pessoas colaboradoras junto aos acordos judiciais de colaboração premiada, o juízo da 13ª Vara Federal de Curitiba teria respondido, no âmbito do Processo 5054741-77.2015.4.04.7000/PR, que:
“ (...) Assim, é o caso de, na esteira da manifestação do MPF, autorizar o Tribunal de Contas da União a utilizar as provas compartilhadas mesmo contra colaboradores ou empresas lenientes para o fim exclusivo de ressarcimento dos danos decorrentes do crime.
Cabe ressalvar que não poderão ser utilizadas para imposição de multas punitivas ou administrativas, inclusive declaração de inidoneidade ou proibição de contratar.
Igualmente, deverá, como condição, o Tribunal de Contas da União admitir que as multas ou confiscos previstos e executados nos acordos de leniência e de colaboração sejam considerados para amortização dos valores das indenizações, se maiores, apuradas contra os colaboradores ou lenientes.
Na linha do sugerido pelo próprio Tribunal de Contas da União, havendo responsáveis solidários pelos danos, deve-se dar preferência à cobrança da indenização dos não-colaboradores ou não lenientes.
Como o próprio Tribunal de Contas da União já decidiu, deverá ainda a Corte Administrativa se abster de utilizar as provas compartilhadas para decretar a indisponibilidade de ativos dos colaboradores ou lenientes, pois medida espécie poderá comprometer a solvência deles e, por conseguinte, prejudicar o cumprimento das obrigações indenizatórias previstas nos acordos celebrados com o Ministério Público Federal.
Se, quanto à questão da indisponibilidade de ativos, surgirem situações excepcionais, este Juízo poderá ser provocado.
Igualmente, a autorização vale apenas para o Tribunal de Contas de União e que não pode, por sua conta, autorizar a utilização das provas compartilhadas com terceiros.
Observo, por oportuno, que não se trata aqui de traçar limites à autonomia do Tribunal de Contas da União, que exerce relevante função de fiscalização da atividade administrativa e de proteção do erário, mas apenas o de estabelecer limites e condições para utilização por ele de provas que foram colhidas em processos da responsabilidade deste Juízo.
Tais limitações ou condições são estabelecidas apenas com o propósito de proteger os colaboradores ou lenientes e assim não desestimular novos acordos, o que poderia comprometer a expansão das investigações e a descoberta de novos crimes.
Tais limitações ou condições não impedem a ação autônoma do Tribunal de Contas da União contra colaboradores ou lenientes desde que não sejam usadas as provas compartilhadas por este Juízo.
Tais limitações ou condições não impedem a utilização irrestrita das provas compartilhadas por este Juízo contra quem não dispuser de acordo de colaboração ou de leniência.”.
   
Bem se vê, no presente caso concreto, que, a despeito do subsequente apontamento do possível dano remanescente ao erário pela isolada atuação da unidade técnica no TCU, a colaboração prestada ao MPF por Marcelo Odebrecht teria resultado no melhor desenvolvimento do correspondente processo de tomada de contas especial, até porque teria permitido, entre outras medidas, o subsequente desarquivamento de alguns processos no TCU para o efetivo prosseguimento do feito, devendo essa situação ser sopesada no presente momento.
Por essa linha, como o TCU tem deixado de impor a aludida constrição cautelar patrimonial, em face dos acordos de colaboração premiada com a adjacente leniência firmados judicialmente com o MPF e com a CGU-AGU, tendo o aludido responsável demonstrado, ainda, a sua clara disposição para colaborar com a apuração das irregularidades e do subjacente dano ao erário no âmbito do TCU, mostra-se adequada a proposta da unidade técnica, em plena sintonia com a jurisprudência do TCU (v.g.: Acórdãos 2.428/2016, 483/2017, 672/2017, 1.831/2017, 2.005/2017, 2.014/2017, 2.791/2017 e 387/2018, do Plenário) , podendo a aludida cautelar ser considerada prejudicada, então, por perda de objeto.
Incorporo, portanto, o parecer da unidade técnica a estas razões de decidir e, assim, assinalo o presente prejuízo à eventual concessão da suscitada cautelar patrimonial constritiva, por perda de objeto, sem prejuízo de determinar o apensamento definitivo do presente processo ao TC Processo 036.342/2016-5 (já apensado o processo originário: TC Processo 023.266/2015-5) .
	Ante o exposto, voto pela prolação do Acórdão que ora submeto a este Colegiado. 
TCU, Sala das Sessões Ministro Luciano Brandão Alves de Souza, em 23 de janeiro de 2019.
Ministro-Substituto ANDRÉ LUÍS DE CARVALHO 
Relator